【裁判字號】    98,簡上,113
【裁判日期】    990210
【裁判案由】    侵權行為損害賠償
【裁判全文】
臺灣臺南地方法院民事判決             98年度簡上字第113號
上  訴  人  豆朋農業生物科技股份有限公司
法定代理人  丙○○
視同上訴人  乙○○
上2人共同
訴訟代理人  甲○○
被  上訴人  和運租車股份有限公司高雄分公司
法定代理人  丁○○
訴訟代理人  戊○○
上列當事人間請求侵權行為損害賠償事件，上訴人對於中華民國
98年6 月9 日臺灣臺南地方法院新市簡易庭98年度新簡字第101號
第一審判決提起上訴，經本院於99年1 月27日言詞辯論終結，判
決如下：
    主  文
原判決關於命上訴人給付超過新臺幣貳萬捌仟壹佰壹拾柒元部分
，及該部份假執行之宣告，暨訴訟費用之裁判均廢棄。
上開廢棄部分，被上訴人在第一審簡易之訴及其假執行之聲請均
駁回。
其餘上訴駁回。
第一、二審訴訟費用新臺幣仟佰貳拾伍元由上訴人負擔五分
之一，餘由被上訴人負擔。
    事  實  及  理  由
一、按民法第275 條規定連帶債務人中之一人受確定判決，而其
    判決非基於該債務人之個人關係者，為他債務人之利益亦生
    效力，故債權人以各連帶債務人為共同被告提起給付之訴，
    被告一人提出非基於其個人關係之抗辯有理由者，對於被告
    各人即屬必須合一確定，自應適用民事訴訟法第56條第1 項
    之規定（最高法院33年上字第4810號判例要旨參照）。又民
    事訴訟法第56條第1 項第1 款，所謂共同訴訟人中一人之行
    為，有利益於共同訴訟人或不利益於共同訴訟人，係指於行
    為當時就形式上觀之，有利或不利於共同訴訟人而言。非指
    經法院審理結果有利者其效力及於共同訴訟人，不利者其效
    力不及於共同訴訟人而言，故共同訴訟人中之一人，對於下
    級法院之判決聲明不服提起上訴，在上訴審法院未就其內容
    為審判之前，難謂其提起上訴之行為對於他共同訴訟人不利
    ，其效力應及於共同訴訟人全體，即應視其上訴為共同訴訟
    人全體所為（最高法院52年台上字第1930號判例要旨參照）
    。揆諸上揭意旨，本件上訴人即原審被告豆朋農業生物科技
    股份有限公司（下稱豆朋公司）以非基於個人關係事由提起
    上訴，由形式上觀之，該訟訴行為有利益於共同訴訟人，其
    效力應及於共同訴訟人全體，原審被告乙○○即應視為亦已
    提起上訴，合先敘明。
二、被上訴人起訴主張：
（一）緣上訴人豆朋公司偕同連帶保證人即上訴人乙○○於民國
      96 年9月19日以長期租賃方式向被上訴人和運租車股份有
      限公司（下稱和運公司）承租車號9879-JJ 自小客車乙輛
      （該車輛於97年4 月28日由被上訴人收回，並於97年6 月
      19 日 向台中區監理所申請重新領牌，新車號為2205-UU
      號，由被上訴人將該車委託和運勁拍中心進行公開標售，
      經多次拍賣已於97年11月11日由拍定人林尚謙以72萬元得
      標），並與被上訴人簽訂車輛租賃契約書（下稱系爭租約
      ），約定租賃期間自96年9 月19日起至99年9 月18日止，
      每1 個月為l 期，按期繳付租金共36期，每期租金新台幣
      （下同）33,8 00 元；豈料上訴人自97年1 月19日( 即第
      4 期) 起即未依約繳付租金，並經被上訴人於97年4 月28
      日派員取回前開車輛，核上訴人之行為已違反前開契約書
      第3條 第1 項，故被上訴人得依第8 條第2 項終止契約，
      並依第8 條第3 項請求上訴人給付違約金。
（二）被上訴人違約金之計算，係因該小客車由出租人先向車商
      購置，再轉租予承租人，如承租人於第一年解約導致出租
      人須依當時中古車之市價出售該車，以彌補購車損失，而
      該車之中古車價乃以新車價之7 折計算，而新車價扣除中
      古車價之差額，仍為出租人之損失，故以該差額除以中古
      車價之比率，即為第一年違約金請求比率之依據；以本件
      系爭車輛為例，本案新車價為125 萬元整，中古車價為新
      車價X70%，即87.5萬元（依當時權威車訊11月號該車型之
      交易價則為83萬元），又差額= 新車價（125 萬元）- 中
      古車價（87.5萬元）=37.5 萬元，是兩造違約金比率即為
      差額比中古車價，即43% 。準此，被上訴人依此訂立之租
      賃契約書，即第1 年內發生違約時，上訴人應比照前開規
      定賠償未繳租金總和x40%之違約金，計375,560 元；另加
      計已到期未付租金及罰單款項，扣除上訴人立約時交付之
      保證金及溢付款後，尚欠129,210 元。
（三）對上訴人抗辯所為陳述：
    1.按上訴人抗辯稱被上訴人所求129,210 元，為其請求40%
      違約金378,560 元扣除上述給付之不足額…云云，惟上訴
      人計算之方式，明顯與被上訴人訴狀中之計算有所出入〈
      詳起訴狀第2 點第2 項) ，且違約金請求比率40% 之計算
      依據已附於97年12月1 日原告陳報狀中，故請求之金額12
      9,210 元依約計收遲延利息，實屬合法。
    2.上訴人又稱：「該車輛於97年4 月交還被上訴人，參中古
      車鑑價車訊行情表，其當時應有86萬元之價值，並且其係
      出售予配合之車商…」云云，惟據97年12月1 日被上訴人
      陳報狀中已回覆該車輛之處置情況，系爭車輛經公開標售
      ，但多次流標始於97年11月11日由拍定人以72萬元得標，
      顯無圖利特定車商，而拍賣期間該車輛亦無法為被上訴人
      所使用。
    3.又兩造契約關係緣起為被上訴人依上訴人所提需求，向車
      商購置符合其特定需求之車輛供其租用。但上訴人違約在
      先，致被上訴人受有租金損失，不得已而解除契約。且上
      訴人特定需求並經其使用後之車輛，未必符合其他潛在客
      戶之特定需求，故要求被上訴人收回車輛後必須另覓其他
      承租人再行出租，實務上不可行。
    4.又被上訴人需耗時另覓承租人，此期間被上訴人抑或上訴
      人需付出維護成本，肇致雙方權益及契約關係懸置不決，
      故被上訴人經由公開競價拍賣機制將收回後之車輛進行處
      皆，實屬合理。
    5.本件因符合承租人特定需求之車輛，由出租人先向車商購
      置後，再出租予承租人，倘承租人於第一年內解約，將導
      致出租人為彌補購置新車所付之成本，以及經由公開競價
      拍賣處分後之中古車價差，而衍生之損失，故以該差額除
      以中古車價後所得之比率，即為第一年違約請求比率，而
      依此比率所計算出之違約金由上訴人負擔，並無不合理。
（四）爰依系爭租約及連帶保證之法律關係，請求判令上訴人應
      連帶給付被上訴人129,210 元，並自起訴狀送達翌日起至
      清償日止，按年息15% 計算之利息。
三、上訴人則以：
（一）上訴人豆朋公司固曾積欠被上訴人租金及罰金款項，但已
      支付419,970 元，就所積欠債務即已全部結清。
（二）被上訴人稱該租賃車輛於97年11月以720,000 元出售，查
      該車輛於97年4 月交還被上訴人，參中古車鑑價車訊行情
      表，當時應有860,000 元之價值，若以97年11月該車行情
      表，亦應有780,000 元之價值，且其係出售予其配合之車
      商，故上訴人認為其出售價格不合理，且上訴人即連帶保
      證人乙○○多次表示願代償全部稅費等以取回車輛，而為
      被上訴人拒絕，益徵該出售價格有圖利車商之嫌。
（三）該車於97年4 月交還被上訴人，被上訴人於97年9 月訴訟
      ，97年11月出售該車，被上訴人為汽車租賃業，上訴人合
      理認定該車於交還被上訴人持有之7 個月間有使用該車輛
      ，依上訴人每月租金338,00元，計有236,600 元之使用利
      益存在。被上訴人雖否認其間有使用，然上訴人請求被上
      訴人提出各該階段里程表數為佐證，均拒不提出。依民事
      訴訟法如係原告主張權利者，由其負舉證之責，若其不能
      舉證其主張事實為真實，則被告就其抗辯事實即令不能舉
      證或舉證有庇累，亦應駁回原告請求，最高法院17年台上
      字第917 號判例著有明文。
（四）綜上，被上訴人以低於出售當時鑑價行情60,000元出售該
      車，以交還車輛市價行情再貶減80,000元，並有236,600
      元之使用利益，今再請求上訴人賠償40% 之違約金計378,
      560 元，隱含獲利達70餘萬元，換算投資報酬率業已高達
      60% ，故該40% 之違約金明顯偏高。法院應參酌民法第25
      2 條、205 條規定，將約定過高之違約金，酌減至相當之
      金額；上訴人願參酌民法第252 條、205 條規定，給付依
      20% 計之違約金189,280 元於被上訴人。又被上訴人請求
      顯為給付違約金，該部份依法不能計息，另依雙方車輛租
      賃契約第8 條第3 項所列亦無計息條件，故其計收15% 利
      息，顯無理由等語，資為抗辯。
四、原審判決：上訴人應連帶給付129,210 元及自97年10月9 日
    起至清償日止，按週年利率百分之5 計算之利息，駁回被上
    訴人其餘請求，被上訴人就原審駁回部分並未聲明上訴，本
    件僅上訴人提起上訴，請求判令：廢棄原判決，駁回被上訴
    人在第一審之訴，訴訟費用由被上訴人負擔。被上訴人則求
    為判決：駁回上訴，訴訟費用由上訴人負擔。
五、細繹兩造攻防內容，可知本件爭執之重點在於：
（一）本件約定之違約金是否過高？
（二）被上訴人主張兩造互有債務而為抵銷，故請求給付129,21
      0 元，有無理由？
（三）被上訴人上開請求給付之金額，得否再加計利息？
六、得心證之理由：
（一）本件約定之違約金是否過高？
    1.按約定之違約金額過高者，法院得依職權減至相當之數額
      ，民法第252 條規定甚明，此時法院須依一般客觀事實、
      社會經濟狀況及當事人所受損害情形，作為違約金是否相
      當之酌定標準，債務已為一部履行者，亦得比照債權人所
      受利益減少其數額，最高法院49年台上字第807 號判例明
      揭上旨。查被上訴人主張本件租期為3 年，上訴人豆朋公
      司於租賃契約之第一年已繳付8 期租金，依契約第8 條第
      3 項約定應給付之違約金為未繳租金總和之40% ，而上訴
      人豆朋公司未繳付租金總和為946,400 【33,800X(36-8)=
      946,400 】，被上訴人依上開約定得請求之違約金為378,
      560 元（946,400 X 40%=378,560 ）。
    2.本院斟酌：系爭車輛自96年9 月19日起交付上訴人使用，
      迄97年4 月28日交還被上訴人，被上訴人受有系爭車輛折
      舊之損失，即自96 年9月19日至97年4 月28日止（計約8
      個月）之折舊損失，參考被上訴人系爭車輛之購入成本為
      125 萬元，耐用年數為4 年，按平均折舊法計算，每年折
      舊5 分之1 ，據以計算，系爭車輛之折舊金額為166,667
      元（1,250,000x1/ 5 x1/12 x8=166,667 ，元以下四捨五
      入）。另兩造於97年4 月28日合意終止租約後，上訴人即
      交還系爭車輛予被上訴人處理，因而降低被上訴人損失，
      又倘依被上訴人之主張，其請求之違約金378,560 元，業
      已相當於11個月餘之租金，顯然過高等一切因素，因認本
      件違約金應予核減，而以300,000 元為允當。本件依契約
      約定之違約金378,560 元，逾上開300,000 元之部分，核
      屬過高，本院依職權予以核減，以符公允。
（二）被上訴人主張兩造互有債務而為抵銷，故請求給付129,21
      0 元，有無理由？
    1.查被上訴人主張上訴人尚有罰款1,620 元，立約時曾交付
      保證金390,000 元及溢付款29,970元，而兩造於97年4 月
      28日係合意終止租約，故被上訴人所得請求已到期未付租
      金為自96年12月19日起至97年4 月28日止之租金等情，業
      據被上訴人提出應收展期餘額表、存證信函、臺灣土地銀
      行匯款申請書1 紙為證，且為兩造所不爭執，被上訴人此
      部分之主張自堪信為真正。
    2.又自96年12月19日起至97年4 月28日止，合計共4 月10日
      ，被上訴人所得收取之租金應為146,467 元【計算式：33
      ,800×4 ＋（33,800×1/3 ）＝146,467 ，元以下四捨五
      入】。
    3.綜上所陳，被上訴人所得請求上訴人給付之金額依序為罰
      金1,620 元、已到期未付租金146,467 元、違約金300,00
      0 元，共計448,087 元（1,620 ＋146,467 ＋300,000 ＝
      448,087 ）。而上訴人先前曾交付之保證金390,000 元及
      溢付款29,970元（390,000 ＋29,970＝419,970 ），亦得
      請求被上訴人清償。是兩造主張依互負之債務互為抵銷後
      ，被上訴人尚得請求之金額為28,117元（計算式：448,08
      7 －419,970 ＝28,117）。另上訴人乙○○為上訴人豆朋
      公司之連帶保證人，依契約第10條之約定，應就上訴人豆
      朋應給付之違約金、遲延利息及其他一切債務負連帶給付
      之責任甚明。
（三）被上訴人上開請求給付之金額，得否再加計利息？
      上訴人雖辯稱被上訴人所請求者為違約金，不應再加計利
      息云云。惟查，法律並無違約金不得加計利息之明文，上
      訴人認不應加計利息，容有誤會。次查，債務人於債權人
      得請求給付時，經其催告而未為給付，自受催告時起，負
      遲延責任。其經債權人起訴而送達訴狀，或依督促程序送
      達支付命令，或為其他相類之行為者，與催告有同一之效
      力。遲延之債務，以支付金錢為標的者，債權人得請求依
      法定利率計算之遲延利息。但約定利率較高者，仍從其約
      定利率。應付利息之債務，其利率未經約定，亦無法律可
      據者，週年利率為百分之5 。民法第229 條第2 項、第23
      3 條第1 項前段、第203 條分別定有明文。則本件被上訴
      人得請求上訴人依系爭租約連帶給付租金、違約金及罰金
      ，係以支付金錢為標的，給付並無確定期限，故被上訴人
      請求上訴人連帶給付，及自起訴狀繕本送達翌日起至清償
      日止，按法定利率即週年利率百分之5 計算之利息，自屬
      有據。上訴人前開指摘，顯非可取。
（四）從而，被上訴人請求上訴人連帶給付於28,117元及自97年
      10月9 日起算法定遲延利息之範圍內，為有理由，應予准
      許；被上訴人逾上開准許範圍之請求，則為無理由，應予
      駁回。
七、綜上所述，被上訴人依系爭租約請求上訴人連帶給付於28,1
    17元及自97年10月9 日起算法定遲延利息範圍內，為有理由
    ，應予准許；被上訴人逾上開範圍之請求，為無理由，應予
    駁回。原審就超過上開應准許部分，為上訴人敗訴之判決，
    並依職權宣告假執行，尚有未洽，上訴意旨就此部分指摘原
    判決不當，求予廢棄改判，為有理由。至於上開應准許部分
    ，原審判命上訴人給付，並依職權為假執行之宣告，核無違
    誤，上訴人仍執陳詞指摘原判決不當，求予廢棄，為無理由
    ，應駁回之。
八、本件判決基礎已臻明確，兩造其餘攻擊防禦方法及舉證，核
    均與結論不生影響，爰不再一一論述。
九、另法院為終局判決時，應依職權為訴訟費用之裁判。上級法
    院廢棄下級法院之判決，而就該事件為裁判或變更下級法院
    之判決者，應為訴訟總費用之裁判。民事訴訟法第87條第1
    、2 項分別定有明文，本件訴訟費用計有第一審裁判費1,33
    0 元及第二審裁判費1,995 元，共計3,325 元，爰依兩造勝
    敗之比例，酌定其中五分之一即665 元由上訴人負擔，餘2,
    260 元則由被上訴人負擔，爰裁判如主文第4 項所示。
十、據上論結：本件上訴為一部有理由，一部無理由，依民事訴
    訟法第436 條之1 第3 項、第450 條、第449 條第1 項、第
    79 條、第85條第2 項、第87條第2項，判決如主文。
中    華    民    國    99    年    2     月    10    日
                  民事第三庭    審判長法  官  杭起鶴
                                      法  官  張玉萱
                                      法  官  高俊珊
以上正本證明與原本無異。
本判決不得上訴。
中    華    民    國    99    年    2     月    10    日
                                      書記官  陳著振

司法院資訊處製作；財團法人民間司法改革基金會備份。
